【裁判字號】    95,交抗,138
【裁判日期】    950222
【裁判案由】    違反道路交通管理處罰條例
【裁判全文】
臺灣高等法院交通事件裁定             95年度交抗字第138號
抗  告  人
即受處分人  北區通運股份有限公司
代  表  人  甲○○
上列受處分人因違反道路交通管理處罰條例案件，不服台灣士林
地方法院，中華民國95年1月12日所為裁定（94年度交聲字第913
號），提起抗告，本院裁定如下：
    主  文
抗告駁回。
    理  由
一、按汽車牌照借供他車使用或使用他車牌照行駛者，處汽車所
    有人新臺幣（下同）3,600 元以上10,800元以下罰鍰，並禁
    止其行駛；前項第5 款之牌照、號牌吊銷之，道路交通管理
    處罰條例第12條第1 項第5 款、第2 項後段分別定有明文。
二、原裁定略以：抗告人即受處分人北區運通股份有限公司所有
    之車號7R-941號營業貨運曳引車於民國94年10月5日下午2時
    50分許，行經台一線276公里處時，經警攔停舉發「曳引無
    架號、半拖車懸掛他車號（YV-97）行駛」之違規事實，此
    為抗告人所不爭執，並有嘉義縣政府警察局94年10月5日嘉
    縣警交字第L00000000號舉發違反道路交通管理事件通知單
    一紙在卷足憑，是抗告人所有車號7R-941號營業貨運曳引車
    確有曳引無架號並懸掛他車號牌之半拖車之事實，堪以認定
    。且依據交通部90年2月8日交路90字第001229號函內說明欄
    二表示：「關於拖車違反道路交通管理處罰條例規定之【拖
    車未懸掛號牌】、【拖車使用他車牌照行駛者】、【使用註
    銷之牌照行駛者】等案件，應歸責於曳引車所有人而處罰之
    ... 」；另參以「拖車係無動力之車輛，其未經聯結停放於
    路邊或營業保管場時，自可視為獨立之個體，惟如無曳引車
    之聯結曳引，其不僅無從行駛公路，亦將無違規情事之發生
    ，故行駛道路時，拖車需由曳引車牽引始得視為一汽車整體
    」、「...，且現行亦無相關法令規定曳引車需配置固定之
    拖車...，故曳引車可牽引不同之拖車，... 故拖車牌證既
    為法令規定應隨車攜帶及懸掛，則行駛道路時即應符合規定
    ，係於行車前即應注意之事項，且為促使其負起對車輛之管
    理責任，拖車違反道路交通理處罰條例第12條第1項第5款之
    違規案件歸責曳引車所有人，應無適法之疑義。」等情，有
    交通部公路局90年4月18日（90）路監交字第9013711號函1
    份附卷可稽。本件抗告人所有之車號7R-941號曳引車既於曳
    引無架號懸掛他車牌之半拖車行駛中為警查獲，則該半拖車
    與曳引車自應視為一汽車整體，從而該半拖車既有懸掛他車
    號牌（YV-97）之違規行為，即有道路交通管理處罰條例第
    12條第1項第5款規定之適用。至抗告人是否因託運人之違規
    行為或疏失因而遭受監理機關依道路交通管理處罰條例處罰
    而受之損失，不在本案審酌範圍內，並不影響抗告人依前開
    規定應負之行政處罰責任。又抗告人辯稱該半拖車使用他車
    號牌之違規行為卻由託運人及運送人分別遭受2次處罰及牌
    照吊銷處分，顯與大法官會議第503號解釋意旨相違云云。
    惟按所謂「一事不再罰」或「一事不二罰」原則，就行政制
    裁而言，係指違法行為人之同一違法行為，亦即其基於單一
    之決定，或自然意義下之單一行為，違反數個法律；其與通
    常複數之違反行政義務行為，係由於各別之決意或自然意義
    下之複數行為有別，不得以同一事實和同一依據，給予兩次
    以上行政處罰。反之，為達行政「合目的性」之要求，遇有
    數個違反行政義務之行為，應分別處罰，是倘行為人之違規
    行為可得評價為二行為，就各該行政義務違反行為各為裁處
    ，尚不致認為逾越必要程度而與比例原則相違（司法院大
    法官會議解釋釋字第503號解釋意旨暨曾華松大法官協同意
    見書意旨參照）。則本件原裁決機關依道路交通管理處罰條
    例第12條第1項第5款規定裁罰曳引車所有人，乃係抗告人所
    有車號7R-941號營業貨運曳引車曳引無架號懸掛他車牌之半
    拖車之違規行為違反行政上之義務；而抗告人所指另遭依使
    用牌照稅法第31條規定處罰，其受處分人應係指託運人而言
    ，則非但受處分人不同，違反行政義務之行為、態樣不同，
    道路交通管理處罰條例及使用牌照稅法二者之立法目的、處
    罰之性質、種類、要件亦均不相同，揆諸前揭說明，自無大
    法官會議釋字第503號解釋之適用，是抗告人前揭所辯，顯
    無可採。綜上所述，抗告人所有之車號7R-941號營業貨運曳
    引車既有曳引無架號之半拖車懸掛他車號牌之交通違規行為
    ，從而原處分機關依道路交通管理處罰條例第12 條第1項第
    5款、第2項之規定，裁處抗告人罰鍰5,000元並吊銷牌照，
    核無不當等語。
三、本件抗告意旨略以：
（一）查汽車行駛公路應依道路交通安全規則第8條規定領用牌
      照，為行車之許可憑證。同規則第10條規定「汽車牌照不
      得偽造、變造或矇領，並不得借供他車使用或使用他車牌
      照行駛」，另同規則第7條規定「車輛所有人、駕駛人、
      行人或其他使用道路之行為人，違反本規則之規定者，依
      道路交通管理處罰條例之規定處罰；道路交通管理處罰條
      例未規定者，依社會秩序維護法、公路法、市區道路條例
      及其他有關法律之規定處罰」。為此，7R-941號營業貨運
      曳引車，因曳引無架號半拖車懸掛他車號牌YV-97行駛違
      規，自應加以處罰，道路交通管理處罰條例第12條第1項
      第5款定有明文，但台北區監理所以交通部公路總局90 年
      4月18日 (90)路監交字第9013711號函釋，裁決應歸責曳
      引車所有人，處分7R-941號營業貨運曳引車違反道路交通
      管理處罰條例第12條第1項第5款規定，罰鍰新台幣5,000
      元，並牌照吊銷。
（二）又查，道路交通安全規則第11條第2項、第3項規定，曳引
      車與半拖車為獨立個體足堪認定。半拖車違規使用他車牌
      照及半拖車牌照借供他車使用應為半拖車之獨立行為，與
      曳引車無涉。況7R-941號車當日受其他交通公司託運，由
      託運人將貨物先行裝置於其所有之半拖車上，再交由7R-9
      41號營業貨運曳引車聯結行駛，以節省運轉時間，7R-941
      號車駕駛並無法得知該半拖車是否為使用他車號牌行駛之
      車輛，僅能就拖車號牌及拖車使用證核對是否相符，此參
      見道路交通安全規則第89條第2項規定「行車執照、駕駛
      執照及其他依法令規定必須隨車攜帶之證件，均應攜帶」
      自明，原裁決遽依上開道路交通管理處罰條例第12條第1
      項第5款規定予裁罰曳引車，並依使用牌照稅法第31條規
      定處罰，準此，託運人之違規行為，卻由託運人及運送人
      分別遭受2次處罰及牌照吊銷處分，顯與大法官會議第503
      號解釋意旨相違，爰依法提起抗告云云。
四、經查，抗告人所有7R-941號營業貨運曳引車之上開違規事實
    ，有嘉義縣政府警察局94年10月5日嘉縣警交字第L00000000
    號舉發違反道路交通管理事件通知單一紙在卷可佐，且抗告
    人亦不爭執此情，是此違規事實堪予認定，是原審認原處分
    機關依道路交通管理處罰條例第12條第1項第5款及第2項後
    段之規定，裁處抗告人新台幣5,000元之罰鍰，並吊銷牌照
    無誤，並說明本件並無一事二罰之情形，而駁回抗告人之聲
    明異議，經核並無不合。固然抗告人以7R-941號車當日受其
    他交通公司託運，由託運人將貨物先行裝置於其所有之半拖
    車上，再交由7R-941號營業貨運曳引車聯結行駛，以節省運
    轉時間，7R-941號車駕駛並無法得知該半拖車是否為使用他
    車號牌行駛之車輛，僅能就拖車號牌及拖車使用證核對是否
    相符，及本件有一事二罰之情形等語提出抗告。但參諸司法
    院釋字第275號解釋「人民違反法律上之義務而應受行政罰
    之行為，法律無特別規定時，雖不以出於故意為必要，仍須
    以過失為其責任條件。但應受行政罰之行為，僅須違反禁止
    規定或作為義務，而不以發生損害或危險為其要件者，推定
    為有過失，於行為人不能舉證證明自己無過失時，即應受處
    罰」之意旨，及行政罰法第7條第1項規定「違反行政法上義
    務之行為非故意或過失者，不予處罰」之反面解釋，可知人
    民縱無故意，但因有過失，而違反法律上之義務仍應受行政
    罰。而本件抗告人所有7R-941號營業貨運曳引車之上開違規
    事實，縱然抗告人無故意，但其未能詳予核對所聯結之半拖
    車無架號且懸掛他車號（YV-97），遽由7R-941號營業貨運
    曳引車聯結該半拖車行駛，足見抗告人具有過失無誤，從而
    抗告人所有7R-941號營業貨運曳引車之上開違規事實，仍不
    能免於受罰；又本件並無一事二罰之情形，業據原審詳述理
    由在案，依法洵無不合。抗告人猶執陳詞，指摘原裁定失當
    ，為無理由，應予駁回。
五、據上論結，應依道路交通案件處理辦法第26條，刑事訴訟法
    第412條，裁定如主文。
中    華    民    國    95    年    2    月    22     日
                  交通法庭審判長法  官  葉騰瑞
                                法  官  莊明彰
                                法  官  黃俊明
以上正本證明與原本無異。
不得再抗告。
                                書記官  廖婷璇
中    華    民    國    95    年    2     月    23    日


司法院資訊處製作；財團法人民間司法改革基金會備份。
